【裁判字號】    99,簡上,29
【裁判日期】    990610
【裁判案由】    詐欺
【裁判全文】
臺灣屏東地方法院刑事判決          99年度簡上字第29號
聲  請  人  臺灣屏東地方法院檢察署檢察官
被      告  丙○○
即上訴人
被      告  丁○○
即  上訴人
上列被告因詐欺案件，對於中華民國98年12月10日本院所為第一
審判決（98年度簡字第1806號）提起上訴（原聲請簡易判決處刑
案號：98年度偵字第6051號），本院管轄第二審合議庭，認為應
適用通常程序審判，自為第一審判決，判決如下：
    主  文
原判決撤銷。
丙○○、丁○○均無罪。
    理  由
一、公訴意旨略以：丙○○、丁○○均明知郵局或金融機構之帳
    戶係個人理財之重要工具，關係個人財產、信用之表徵，如
    交予他人使用，有供作財產犯罪用途之可能，而一般人取得
    他人帳戶資料之目的在於取得贓款及掩飾犯行不易遭人追查
    ，對於提供帳戶雖無引發他人萌生犯罪之確信，但仍基於縱
    有人以其提供之金融帳戶實施詐欺取財犯行，亦不違背其本
    意之幫助犯意，渠二人於民國98年5 月5 日16時至17時許，
    在台南縣仁德鄉嘉南藥理學院對面之統一超商前，丙○○將
    其中華郵政東港郵局帳戶( 局號：000000-0、帳號000000-0
    號) 存摺、提款卡及提款密碼交付予甲○○（涉嫌詐欺部分
    另聲請移轉管轄) ；丁○○則將其第一商業銀行東港分行(
    帳號：00000000000 號) 之存摺、提款卡及提款密碼，交付
    予甲○○。嗣甲○○取得丙○○、丁○○2 人所交付之存摺
    、提款卡及提款密碼後，即交由不詳之詐騙集團使用，並由
    詐騙集團成員意圖為自己不法之所有，基於詐欺取財之犯意
    ，為下述詐欺取財之犯行：
  (一)於98年5月11日14時許，以電話向戊○○詐稱其係警員，因
    查獲一組詐騙集團，該組詐騙集團有戊○○之資料，以戊○○疑係人頭帳戶，須做一些基本調查為由，要求戊○○提供
    其常使用之合作金庫帳戶供渠調查，並將該合作金庫帳戶資
    料交給另一冒充係書記官之成員，該名冒充係書記官之成員
    再以「帳戶內存款來源之正當性」為由詐騙戊○○，致戊○○陷於錯誤，而於同日16時54分許至彰化縣員林鎮○○○路
    15號之郵局，匯款新臺幣（下同）20萬元至丙○○上揭東港
    郵局帳戶內。
  (二)復於98年5月14日某時，以電話向乙○○冒稱其係乙○○之
    友人「鳳英」，以有急事為由，向乙○○借款3萬元，乙○○誤以為該名詐騙集團之成員係其友人「鳳英」而陷於錯誤
    ，旋於同日至台北市第一商業銀行總行營業部，匯款3萬元
    至丁○○上開第一銀行帳戶內。嗣經戊○○、乙○○2人於
    匯款後驚覺受騙而報警處理，始為警循線查悉上情，渠2 人
    顯係犯幫助詐欺罪云云。
二、本件公訴意旨認定被告涉犯前幫助詐欺罪嫌，無非以被告2
    人於偵查中坦承交付前述帳戶與他人使用，核與被害人戊○○及乙○○於警詢時之陳述情節相符，並有被害人提出之郵
    政國內匯款單影本、第一商業銀行存款存根聯影本各1 紙、
    被告丙○○東港郵局帳戶之客戶歷史交易清單影本、被告丁○○第一商業銀行開戶申請書影本以及交易明細表影本等資
    料在卷可稽，足堪認定其幫助詐欺犯行云云。
三、證據能力：後述關於證人於審判外之陳述及卷附書證而屬於
    傳聞證據等部分，檢察官、被告2 人已於本院審理調查上開
    證據時均知係屬傳聞證據，而就此證據能力均表示無意見，
    即同意作為證據，且本院認為以之作為本案認定之證據，均
    與待證事實具有關聯性，且無證據證明此等證詞有何非出於
    任意性，或書證有何遭變造或偽造情事，作為本案之證據亦
    屬適當，依刑事訴訟法第159 條之5 第1 項規定，自得為證
    據。
四、按犯罪事實應依證據認定之，無證據不得認定犯罪事實，刑
    事訴訟法第154 條第2 項，定有明文。不能證明被告犯罪或
    其行為不罰者，應諭知無罪之判決，同法第301 條第1 項，
    復已明定。次按，告訴人之告訴，係以使被告受刑事訴追為
    目的，是其陳述是否與事實相符，仍應調查其他證據以資審
    認；認定不利於被告之事實，須依積極證據，苟積極證據不
    足為不利被告之認定時，即應為有利於被告之認定，更不必
    有何有利之證據，最高法院52年臺上字第1300號、30年上字
    第816 號，著有判例。又認定犯罪事實所憑之證據，雖不以
    直接證據為限，間接證據亦包括在內；然而無論直接或間接
    證據，其為訴訟上之證明，須於通常一般之人均不致有所懷
    疑，而得確信其為真實之程度者，始得據為有罪之認定，倘
    其證明尚未達到此一程度，而有合理之懷疑存在時，即無從
    為有罪之認定；刑事訴訟法上所謂認定犯罪事實之證據，係
    指足以認定被告確有犯罪行為之積極證據而言，如未能發現
    相當證據或證據不足以證明，自不能以推測或擬制之方法，
    以為裁判基礎，此觀最高法院76年台上字第4986號、29年上
    字第3105號、40年台上字第86號判例意旨自明。
五、訊據被告就檢察官起訴之事實堅決否認，辯稱：係從便利商
    店取得「小兵立大功」廣告刊物，見有代辦銀行信用貸款之
    廣告，依其上所載之電話聯絡甲○○，甲○○稱需被告提供
    二個銀行帳戶及保證人提供二個銀行帳戶，被告不疑有他遂
    交付之。被告交付銀行帳戶後，經常追查貸款進度，見甲○○言詞閃爍，乃立即向警方報案，並委託友人李嘉修佯裝借
    款人，釣出詐欺集團成員甲○○，並夥同警員張自強逮捕王
    朝明，被告顯無幫助詐欺之犯意及犯行等語。經查：
( 一) 上開帳戶為被告所申辦，並交予第三人甲○○以供貸款之
    用之事實，業據被告供承在卷，亦有證人甲○○於警詢證述
    可佐，並有被告丙○○東港郵局帳戶之開戶資料影本、被告
    丁○○第一商業銀行開戶申請書影本資料在卷可稽（見警卷
    第22、19頁）。
( 二) 被害人戊○○、乙○○接獲詐欺集團成員來電，因遭施用
    詐術而分別匯款至前揭被告二人之上開帳戶內，嗣遭他人提
    領之事實，業經證人戊○○、乙○○於警詢時證述綦詳，復
    有郵政國內匯款單影本、第一商業銀行存款存根聯影本各1
    紙在卷可憑（見警卷第15頁、第16頁），核與被告二人上開
    帳戶之交易明細（見警卷第21、23頁）所示之交易項目、金
    額均相符一致，此部分事實堪認為真。
( 三) 被告二人係見「小兵立大功」廣告刊物所刊登之信用貸款
    廣告後，為求順利貸款而與該廣告內之「00000000000 」電
    話聯繫，並因應對方要求，而於98年5 月5 日下午5 時許，
    在台南縣仁德鄉嘉南藥專對面之統一超商，將上開帳戶之存
    摺影本、提款卡及密碼等物交付對方等情，業據被告供承在
    卷，復有證人甲○○證詞可佐（見臺灣屏東地方法院檢察署
    98年度偵字第6051號卷第28頁），足認被告前開所述係為求
    信用貸款而交付存摺影本、提款卡及密碼等情，尚非全然無
    據。且若被告意在卸己之責，大可於警詢時即辯以其他理由
    ，亦無庸於警詢時即提出上開廣告影本為證，且觀之被告自
    警詢至法院審理時，就其因辦理貸款而與對方聯絡，並有交
    付上開資料之陳述均為一致，實難以此遽為被告不利之認定
    。
( 四) 被告2 人於交付上開帳戶資料後，發覺有異遂報警，被告
    丁○○委託友人佯裝要辦理信用貸款，約甲○○見面，被告
    丁○○遂於98年5 月21日將甲○○就近扭送鼎金派出所，由
    警員張自強受理製作筆錄，再將甲○○移送屏東縣政府警察
    局東港分局繼續偵辦等情，有東港分局東濱派出所警員伍龍
    斌之偵查報告、東港分局98年6 月24日東警分偵字第098000
    9941號函在卷可證，顯見被告已有積極作為以避免上開帳戶
    遭詐欺集團為不法使用。雖被害人遭詐騙、匯款及所匯款項
    遭詐欺集團提領之時間，均係在上開時間點前，已如前述，
    然詐欺集團取得上開物品後，何時對被害人施行詐術、何時
    被害人匯款或何時詐欺集團會將被害人所匯款項提領一空，
    均非被告所得知悉，尚不得以被告所為上開動作均係在被害
    人匯款後，而遽認被告有幫助詐欺之不確定故意；又被告丙○○至警局報案時，陳稱因申請貸款，聯絡不到台富銀行特
    約經銷商甲○○，便主動至東港郵局辦理存簿掛失後再至警
    察單位報案等語（見警卷第2 頁），並非因詐欺案件而遭警
    方通知到案說明，若被告有幫助詐欺之不確定故意，又何需
    在未被檢警單位通知之情形下，主動至警察局報案？況被告
    若非確遭詐欺集團詐騙而交付上開帳戶資料，其所為上開主
    動報警之舉，亦有觸犯誣告罪嫌之虞，益見被告所辯交付上
    開帳戶資料予他人之目的，其主觀上認為係供貸款之用，而
    非為供貸款以外之其他目的所用等語，自堪採信。
（五）在現今因經濟不景氣，無相當資力者申辦銀行貸款不易，
      迫於經濟現實壓力而急欲貸款之情況下，遇有貸款機會定
      當極力爭取，而詐欺集團利用當事人此心理壓力，誘使交
      付帳戶資料以利獲取信用貸款，亦非少見，而被告是否構
      成幫助詐欺取財罪，應視被告是否明知或預見其交付上開
      帳戶提款卡及密碼予他人，係供詐欺集團行騙之用，苟被
      告主觀上並無幫助他人為詐欺犯罪之認識，自難僅以被告
      不知對方真實姓名、公司地址，竟將帳戶資料交付，及媒
      體報導、政府宣導常有利用人頭帳戶詐騙，遽認被告主觀
      上有縱容他人利用帳戶作為詐欺工具之不確定故意。從而
      以本件被告交付帳戶前、後之上開客觀事證（如上所述）
      ，本院尚難形成被告被訴幫助詐欺有罪之心證。
六、綜上所述，公訴人所舉之證據，僅可證明被告交付之上開帳
    戶資料，後經詐欺集團使用作為對他人詐欺犯罪之工具，尚
    難證明上開帳戶資料被用為詐騙工具不違背被告本意而有幫
    助詐欺之不確定故意，此外，復查無其他積極證據足資證明
    被告有何公訴人所指幫助詐欺之犯行，被告被訴犯罪自屬不
    能證明。
七、廢棄原判決之理由
    原審依幫助詐欺罪予以論科，固非無見，惟原判決既有前述
    未詳予審酌被告有無幫助詐欺犯意之瑕疵，尚有未洽，上訴
    人上訴意旨執此指摘原判決不當，為有理由，原判決既有上
    開違誤之處，自屬無可維持，應予撤銷改判為被告無罪之判
    決。本院判決被告無罪已如前述，檢察官聲請為簡易判決處
    刑，即有刑事訴訟法第451 條之1 第4 項但書第3 款之情形
    ，自不得以簡易判決程序處刑，爰於撤銷原判決後，依同法
    第452 條之規定，改依通常程序自為第1 審判決，附此敘明
    。
據上論斷，應依刑事訴訟法第455 條之1 第3 項、第369 條第1
項前段、第364條、第452條、第301 條第1 項，判決如主文。
本案經檢察官任亭到庭執行職務
中    華    民    國       99  年     6    月  10    日
                    刑事第五庭
                            審判長法  官    石家禎
                                  法  官    林家聖
                                  法  官    陳秀慧
以上正本證明與原本無異。
如不服本判決應於收受判決後10日內向本院提出上訴書狀，並應
敘述具體理由；其未敘述上訴理由者，應於上訴期間屆滿後20日
內向本院補提理由書（均須按他造當事人之人數附繕本）「切勿
逕送上級法院」。
中    華    民    國       99  年     6    月  10    日
                                  書記官    林鴻仁

司法院資訊處製作；財團法人民間司法改革基金會備份。
